【裁判字號】    94,建上,14
【裁判日期】    950117
【裁判案由】    給付工程款
【裁判全文】
臺灣高等法院民事判決                  94年度建上字第14號
上  訴  人  甲○○
訴訟代理人  丁○○律師
被 上 訴人  盛盈營造有限公司
法定代理人  丙○○
                        樓
訴訟代理人  廖威淵律師
上列當事人間給付工程款事件，上訴人對於中華民國94年1月6日
臺灣桃園地方法院93年度訴字第252號第一審判決提起上訴，本
院於95年1月3日言詞辯論終結，判決如下：
    主  文
上訴駁回。
第二審訴訟費用由上訴人負擔。
    事實及理由
一、上訴人起訴主張：伊與訴外人乙○、戊○○三人於民國（下
    同）89年12月間出資委託被上訴人承建坐落台北縣鶯歌鎮○
    ○段尖山小段18之7地號土地上名為「尊邸」之編號E3、E4
    、E5、F7、F8、F9、G1、G2、G3等九戶房屋，雙方並訂有委
    建契約書，約定工程總價為新台幣（下同）58,503,011元，
    其中編號G3房屋含公共設施等面積共252.33坪，每建坪以
    37,000計算，編號E3、E5、F7、F8、F9、G1、G2等8戶房屋
    含公共設施等面積共1229.17坪，每建坪以4萬元計算。依約
    上訴人及訴外人乙○、戊○○於被上訴人辦妥房屋第一次產
    權登記時應給付被上訴人之工程款53,503,011元，尾款500
    萬元則於被上訴人點交房屋時給付。上開53,503,011元工程
    款上訴人及訴外人乙○、戊○○已依建築融資方式由銀行代
    為支付完畢。又其與訴外人乙○、戊○○就工程款之給付，
    為屬可分之債，嗣因被上訴人就上訴人分得之房屋有部分並
    未施工，由上訴人另行僱工完成，經上訴人與被上訴人於91
    年7月4日就該等工程為加減帳結算結果，被上訴人應給付上
    訴人2,427,638元，被上訴人並願補貼上訴人15萬元。又依
    契約附件及雙方口頭約定，被上訴人另需負擔植栽景觀之費
    用25萬元（因上訴人所有部分占三分之一，此部分被上訴人
    應付上訴人83,333元），又上訴人所分得房屋經上訴人售與
    他人，被上訴人已向買受人收取天然瓦斯代墊費用28,910
    元，被上訴人並未為上訴人代墊此二戶之天然瓦斯費用等情
    ，爰依兩造契約求為命被上訴人給付2,600,971元，並自91
    年7月5日起至清償日止按年息百分之五計算之利息之判決。
二、被上訴人則以：上訴人與訴外人乙○、戊○○等三人同為兩
    造委建契約之甲方，被上訴人則為乙方，該委建契約所規範
    關於契約甲方之權利義務，應由上訴人等三人共同享有及負
    擔。被上訴人已依約施工，並將房屋點交上訴人及乙○、戊
    ○○三人，其中分配予上訴人之編號G1房屋內部工程，因上
    訴人未提出其欲如何施工之圖說，而無法施工，經協商後上
    訴人同意該部分於結清尾款時作減帳處理，事後被上訴人於
    結算尾款時亦已確實扣除此筆減帳款項，上訴人不得再為請
    求。又本件工程尚有尾款5,024,340元未付，加計被上訴人
    代墊之天然瓦斯申請費292,869元，總計於加減帳結算前，
    上訴人與乙○、戊○○尚應支付之尾款共為5,317,209元。
    嗣被上訴人於91年7月間陸續與上訴人及乙○、戊○○各就
    其分得房屋部分為加減帳協商後，雙方於91年9月間為總結
    算結果，上訴人及乙○、戊○○三人尚需支付被上訴人工程
    尾款117萬元，訴外人戊○○並已於91年9月18日代表上訴人
    等三人開立面額各為100萬元及17 萬元之支票二紙以為支付
    。上訴人所持「G1工程追加減結算表」僅為施工期間兩造就
    上訴人分得部分工程所為之減帳估算表，係指雙方於日後總
    結算時應予減帳計算，非上訴人需另行支付原告前開款項等
    語，資為抗辯。
三、原審駁回上訴人之訴。上訴人就敗訴部分全部上訴，上訴聲
    明：(一)原判決廢棄。(二)被上訴人應給付上訴人2,660,971元
    ，及自原審起訴狀影本送達翌日起至清償日止按年息百分之
    五計算之利息。被上訴人答辯聲明：(一)上訴駁回。(二)第二審
    訴訟費用由上訴人負擔。
四、本件上訴人主張其與訴外人乙○、戊○○三人於89年12月間
    與被上訴人訂立委建契約，委託被上訴人承建坐落台北縣鶯
    歌鎮○○段尖山小段18之7地號土地上名為「尊邸」之編號
    E3、E4、E5、F7、F8、F9、G1、G2、G3等九戶房屋，約定工
    程總價為58,503,011元，其中53,503,011元之工程款，上訴
    人及訴外人乙○、戊○○已依建築融資方式由銀行代為支付
    完畢。又因被上訴人就上訴人分得之房屋有部分並未施工，
    由上訴人另行僱工完成，經兩造於91年7月4日就該等工程為
    加減帳計算結果，此部分應減帳2,427,638元之事實，業據
    其提出委建契約書及追加減結算單影本在卷可稽（見原審卷
    第10頁至第13頁），並為被上訴人所不爭，自堪信為真實。
    又上訴人主張其與訴外人乙○、戊○○就工程款之給付，為
    屬可分之債，被上訴人應給付上開加減帳計算結果減帳之金
    額2,427,638元，被上訴人同意補貼之15萬元，及應負擔之
    植栽景觀費用83,333元，則為被上訴人所否認，並以前開情
    詞置辯。經查：
（一）系爭委建契約是訴外人乙○、戊○○及上訴人共同與被上
      訴人訂立，由其三人共同出資委託被上訴人興建坐落台北
      縣鶯歌鎮○○段尖山小段18之7地號土地上名為「尊邸」
      之編號E3、E4、E5、F7、F8、F9、G1、G2、G3等九戶房屋
      ，約定工程總價為58,503,011元，契約第5條雖已明定各
      戶每坪之工程造價，但就上開各戶建物係由何委建人所委
      建，或屬何委建人所有，則未載明。且上訴人與訴外人乙
      ○、戊○○等三人同列為系爭委建契約之甲方，其第6條
      付款辦法約定：「甲方以本契約建築物之基地向誠泰銀行
      （桃園分行）辦理建築融資貸款，甲方同意依建築物完工
      進度，由銀行撥款給付乙方（即被上訴人），其分次如後
      ：一地下室頂板完成撥付壹仟壹佰伍拾萬元。二壹至肆層
      ：每層頂板完撥付肆佰柒拾伍萬元．．．上述甲方應給付
      乙方之工程款計伍仟佰伍拾萬仟零壹拾壹元，依年息
      百分之八點壹計算利息，由甲方負擔繳納給付銀行。甲方
      在本約建築物辦理第一次登記完成後，房屋點交前應將上
      述建築融資貸款全部清償。七乙方點交房屋與甲方，同時
      甲方給付乙方工程尾款伍佰萬元」，就委建人之權利及義
      務均由上訴人與乙○、戊○○共同負擔及享有，並未就各
      委建人之權利義務為各別之約定，被上訴人抗辯兩造於訂
      立委建契約時，並未就各委建人之權利義務為各別之約定
      ，上訴人與乙○、戊○○應共同負擔委建契約之委建人責
      任，應為可取。
（二）上訴人雖以契約附件之「材料與施工內容如下」，主張各
      委建人應負擔之工程款自始確定可分云云，惟該附件僅係
      就各戶房屋所用之材料及施工內容為約定，對於各戶房屋
      何人所屬並無記載，上訴人以之主張各委建人應負擔之工
      程款自始確定可分，應非可取。上訴人雖又提出各戶房屋
      分配表（見原審卷第7頁）主張其與乙○、戊○○就上開9
      戶委建房屋，已為分配，各委建人對於自己所分配房屋之
      坪數於與被上訴人訂約時自始即屬確定，各委建人應付之
      工程款自始確定可分云云，惟為被上訴人所否認，辯稱該
      房屋分配表係委建人於訂約後所自行分配，非於簽訂委建
      契約時分配，亦非兩造委建契約之附件，並提出委建契約
      原本為憑（見外放證物），系爭房屋分配表既非委建契約
      之附件，上訴人復無法證明該分配表係於訂約時所為，則
      上訴人以該房屋分配表主張各委建人分得之房屋及其工程
      款對被上訴人而言自始確定可分，亦非可取。縱委建人嗣
      已將委建房屋分配完畢，惟其既未通知被上訴人各委建人
      將各別依其分配之房屋支付工程款，並告知原已支付之工
      程款中屬各委建人者各為若干，其主張各委建人應負擔之
      工程款對被上訴人而言自始即為確定可分，亦無可取。
（三）又上訴人主張工程款債務為金錢債務，應屬可分之債，被
      上訴人既已就各委建人分得之房屋，分別與各委建人為加
      減帳結算，應已知各委建人各分得之房屋，且上訴人已給
      付所分得E4、E5、F9、及G1四戶，依其坪數及每坪建價計
      算之全部價金，被上訴人自應返還減帳之金額云云，惟系
      爭委建工程除尾款外之工程款，係全體委建人以基地辦理
      建築融資貸款由銀行直接撥付被上訴人，為委建契約所明
      定，而當初係以上訴人及乙○之名義辦理建築融資，已據
      證人乙○證述在卷（見原審卷第86頁），而戊○○原非系
      爭建築基地之所有權人，其分得房屋之所在基地係購自上
      訴人，已據上訴人陳明在卷，並有不動產買賣契約書影本
      在卷可稽（見本院卷第130至132頁），而依該不動產買賣
      契約書第四條「申請不動產移轉登記日期議定」約定「配
      合本約建物完工領取使用執照正本辦理銀行對保完訖及時
      辦理移轉登記及貸款設定登記」，足見於辦理建築融資貸
      款時，戊○○並非系爭基地之所有權人，各委建人並非各
      就其所有土地持分，分別向銀行辦理建築融資貸款，契約
      既未約定各委建人應負擔多少建築融資貸款，委建人復未
      告知，則被上訴人於收受銀行撥付之建築融資款時，即無
      法得知銀行撥付之款項中，屬於各委建人應負擔之工程款
      各為若干，而無從計算各委建人分得房屋各有若干未付之
      工程尾款。上訴人主張工程款債務為金錢債務，其已付清
      依其房屋坪數計算之全部價金，被上訴人自應返還減帳之
      金額云云，並無足取。
（四）又兩造於91年7月4日加減帳結算結果，應減帳金額為
      2,427,638元，且結算表上並記載「TOTO合成材料由本公
      司（指被上訴人）協助採購，工程完工後，本公司負責鋁
      門窗（內外）清潔。本公司願補貼甲○○先生壹拾伍萬元
      正作為零星發包之工程費用」等語，固有「G1工程追加減
      結算表」在卷可稽（見原審卷第13頁），惟該結算表僅係
      就工程有無施作部分作結算，非就上訴人分得的整體建築
      物坪數作結算，已據被上訴人陳明在卷（見本院卷第116
      頁），核與證人即計算上開結算表之張明仁於原審證稱「
      本院卷第13頁的資料是我計算的，是單純就原告（即上訴
      人）的部分來計算．．．這是被告公司（即被上訴人）沒
      有做的部分，將來要扣除這個款項．．結帳前還有多少工
      程尾款未付我不清楚，我只知道原告部分將來要扣除
      2,427,638元．．．地主究竟付多少錢給公司我不清楚，
      我只是就應該加減的項目來計算」等語相符（見原審卷第
      53至56頁），參諸該結算表已標明「G1工程追加減結算表
      」，被上訴人抗辯系爭結算表僅係就G1房屋之工程為追加
      減帳之結算，而非上訴人就所分得房屋整體為結算，應為
      可取。該結算表既非就上訴人分得之房屋為整體之結算，
      則上訴人主張被上訴人應依該結算表所載為給付，即非可
      取。
（五）又查被上訴人於分別與三位委建人就追加減工程部分為結
      算後，嗣已於91年9月間就全部委建工程與委建人乙○、
      戊○○為結算，其結算內容載有「2,427,638+150,000（
      由甲○○先生自行發包）＝2,577,638（減帳總額）」、
      「景觀250,000」、「F9瓦斯28,910」，有該結算表影本
      在卷可稽（見原審卷第28頁），足見於該次結算時，已將
      其與上訴人於91年7月4日所為「G1工程追加減結算表」所
      載內容計入，上訴人主張應由被上訴人負擔之植栽景觀之
      費用25萬元，及其已自向上訴人買受房屋者收取之天然瓦
      斯費28,910元，亦已於結算中扣除。而經計算結果，委建
      人尚應給付工程尾款117萬元，此部分已由戊○○代表委
      建人開立同額支票支付，並有支票影本兩紙在卷可稽（見
      原審卷第25頁），被上訴人主張本件工程已與委建人結算
      尾款，委建人並已付清尾款，應為可取。又91年9月上訴
      人與委建人結算工程尾款時，上訴人固未出席，惟系爭委
      建契約係由乙○代理上訴人與被上訴人簽訂，有該合建契
      約書在卷足憑（見外放證物），而關於本件委建工程，因
      為上訴人常在國外，所以大部分都由乙○處理等情，已據
      證人乙○證述在卷（見原審卷第86頁），乙○既經授權代
      上訴人簽訂委建契約及處理委建事宜，則其應非無權代理
      上訴人與被上訴人為工程尾款之結算，況上訴人對於該次
      結算結果全部工程尾款之數額並無爭執，亦據上訴人陳明
      在卷（見原審卷第73頁），則上訴人自不得對被上訴人再
      為主張。至於上訴人經以其分配所得房屋之坪數及每坪建
      價計算結果，其已支付之工程款有無超逾其分得房屋應負
      擔之金額、得否向其他委建人請求，則屬另一問題，而非
      本件審究之範圍。
五、綜上所述，系爭房屋分配表並非兩造委建契約之附件，各委
    建人分得之房屋及其工程款，並非於訂約時即自始確定，而
    系爭委建契約上委建人之權利及義務均由上訴人與乙○、戊
    ○○共同負擔及享有，基地建築融資亦非委建人各以其土地
    應有部分分別向銀行辦理建築融資貸款，兩造間「G1工程追
    加減結算表」僅係就G1房屋之工程為追加減帳之結算，而非
    就上訴人所分得房屋整體為結算，嗣代理上訴人與被上訴人
    簽定系爭委建契約並處理委建事務之乙○及戊○○已與上訴
    人就全部委建工程為結算，並付清工程尾款，上訴人已支付
    之工程款如超逾其分得房屋應負擔之數額，僅得依委建人之
    內部關係向其他委建人請求，不得逕依「G1工程追加減結算
    表」對被上訴人為主張。從而，上訴人本於兩造間之委建契
    約關係及「G1工程追加減結算表」，請求被上訴人給付
    2,660,971元及自起訴狀影本送達翌日起至清償日止按年息
    百分之五計算之利息，為無理由，不應准許。其假執行之聲
    請亦矢所附麗，應併予駁回。原審為上訴人敗訴之判決，及
    駁回其假執行之聲請，理由雖有不同，但其結果並無二致，
    仍應予以維持。上訴意旨指摘原判決不當，求予廢棄改判，
    為無理由，應予駁回。
六、本件事證已臻明確，兩造其餘之攻擊防禦方法及所提證據，
    經審酌後認均無礙判決之結果，爰不予一一論述。
七、據上論結，本件上訴為無理由，依民事訴訟法第449條、第
   78條，判決如主文。
中    華    民    國    95    年    1     月    17    日
                  民事第三庭  審判長法  官  林敬修
                                    法  官  蕭艿菁
                                    法  官  張靜女
正本係照原本作成。
上訴人如不服本判決，應於收受送達後20日內向本院提出上訴書
狀，其未表明上訴理由者，應於提出上訴後20日內向本院補提理
由書狀（均須按他造當事人之人數附繕本）上訴時應提出委任律
師或具有律師資格之人之委任狀；委任有律師資格者，另應附具
律師資格證書及釋明委任人與受任人有民事訴訟法第466條之一
第一項但書或第二項（詳附註）所定關係之釋明文書影本。
中    華    民    國    95    年    1     月    19    日
                                    書記官    廖麗蓮
附註：
民事訴訟法第四百六十六條之一（第一項、第二項）：
對於第二審判決上訴，上訴人應委任律師為訴訟代理人。但上訴
人或其他法定代理人具有律師資格者，不在此限。
上訴人之配偶、三親等內之血親、二親等內之姻親，或上訴人為
法人、中央或地方機關時，其所屬專任人員具有律師資格並經法
院認為適當者，亦得為第三審訴訟代理人。


司法院資訊處製作；財團法人民間司法改革基金會備份。
